【裁判字號】    96,上,854
【裁判日期】    970312
【裁判案由】    宣告董事行為無效等
【裁判全文】
臺灣高等法院民事判決                   96年度上字第854號
上  訴  人  戊○○
訴訟代理人  陳宏瑄律師
被上訴人    寅○○
            丁  ○
            壬○○
            丙○○
            辛○○
            己○○
            卯○○
            子○○
            丑○○
            庚○○
            財團法人台灣省桃園縣石雲巖
兼上列一人
法定代理人  吳基祥  住同上
共      同
訴訟代理人  呂傳勝律師
被上訴人    癸○○  住桃園縣桃園市○○街39號3樓
上列當事人間請求宣告董事行為無效等事件，上訴人對於中華民
國96年8月23日臺灣桃園地方法院96年度訴字第390號第一審判決
提起上訴，本院於97年2月27日言詞辯論終結，判決如下：
    主      文
上訴駁回。
第二審訴訟費用由上訴人負擔。
    事實及理由
一、本件被上訴人癸○○經合法通知，未於言詞辯論期日到場，
    無民事訴訟法第386條所列各款情形，應依上訴人之聲請，
    由其一造辯論而為判決，合先敘明。
二、其次，上訴人主張：伊係被上訴人財團法人台灣省桃園縣石
    雲巖（下稱石雲巖）之信徒，於民國95年11月5日石雲巖第6
    屆第1次信徒大會（下稱系爭信徒大會)中，經信徒之票選決
    議（下稱信徒大會決議），當選為董事。詎被上訴人竟因上
    屆之董監事多數落選，偽造經信徒表決該大會票選決議為無
    效之會議紀錄，呈報主管機關桃園縣政府，而陷該政府於錯
    誤，函令石雲巖另行改選董監事。嗣被上訴人吳基祥（即石
    雲巖之董事長)即於95年11月26日召集第5屆第14次董監事聯
    （連）席會議 (下稱系爭聯席會議），由全體董事即吳基祥
    、寅○○、丁○、壬○○、丙○○、辛○○、己○○、卯○
    ○、子○○、丑○○、庚○○、癸○○等人（下稱吳基祥等
    人）作成信徒大會「95年11月5日之改選無效，另擇期辦理
    改選」之決議 (下稱系爭決議）。伊係依石雲巖捐助暨組織
    章程（下稱系爭章程）第11條規定，及慣例，經信徒大會票
    選決議而當選之合法董事，竟遭系爭聯席會議決議為無效。
    各該董事之決議行為，及所作成之系爭決議，與系爭章程第
    11條之規定違背而屬無效。且被上訴人又否認伊當選董事為
    有效，致伊得否以董事之身分行使職權，處於不安之狀態。
    爰依民法第64條、民事訴訟法第247條之規定，求為宣告吳
    基祥等人於系爭聯席會議之決議行為，及所作成之系爭決議
    均無效。暨確認系爭信徒大會於95年11月５日所為改選董監
    事為有效之判決。
三、被上訴人（除癸○○外）則以：石雲巖之（第5屆)董事會依
    據系爭章程第11條之規定，於系爭信徒大會中，僅提名董、
    監事候選人各17、6人。乃信徒竟於選票之空白欄處，擅自
    填寫未經董事會提名之信徒姓名，並票選之，與系爭章程第
    11 條之規定明顯違背。系爭信徒大會之票選董監事決議，
    既違反章程而有無效情事，於主席裁示停止選舉，呈報主管
    機關後，經桃園縣政府函示應予改選，系爭聯席會議因而作
    成95年11月５日之改選無效，另擇期辦理改選之決議，自無
    不合。上訴人請求宣告該聯席會議之董事決議行為，及所作
    成之系爭決議為無效。暨確認系爭信徒大會於95年11月５日
    之改選董監事為有效之判決，均無理由等語，資為抗辯。至
    於被上訴人癸○○未於言詞辯論期日到場，亦未提出書面作
    任何之聲明或陳述。
四、原審為上訴人敗訴之判決，上訴人不服，提起第二審上訴。
    聲明：(一)宣告被上訴人吳基祥等人於系爭聯席會議之決議行
    為，及所為之系爭決議為無效。(二)確認系爭信徒大會於95年
    11月5日之改選董監事為有效。被上訴人 (癸○○除外）則
    聲明駁回上訴人之上訴。
五、查被上訴人石雲巖於95年11月５日召開信徒大會，票選決議
    改選董監事。上訴人為石雲巖之信徒，於該大會中經票選當
    選為董事。嗣石雲巖另由（董事長）吳基祥於95年11月26日
    召集董監事聯席會議，作成「95年11月５日改選無效，另擇
    期辦理改選」之事實，為兩造所不爭執，並有石雲巖第６屆
    第1次信徒大會出席簽到名冊、石雲巖第5屆第14次董監事聯
    席會議記錄、石雲巖第6屆董事選舉票、石雲巖第6屆監事選
    舉票、石雲巖信徒名冊，及信徒大會會議紀錄在卷可稽，堪
    認為真實。上訴人主張伊係依系爭章程第11條之規定，及慣
    例，經票選而合法當選為石雲巖第６屆之董事，詎乙○○等
    人竟於系爭聯席會議，作成該改選為無效，另擇期改選之系
    爭決議，與上開章程之規定有違而無效，伊自得依民法第64
    條、民事訴訟法第247條之規定， 訴請宣告為系爭決議之董
    事決議行為，及該決議均無效，並求予確認系爭信徒大會於
    95年11月５日之改選董監事為有效等語，則為被上訴人所否
    認，並以前揭情詞置辯。
六、經按民法第64條規定：財團董事，有違反捐助章程之行為時
    ，法院得因主管機關、檢察官、或利害關係人之聲請，宣告
    其行為為無效。從而，財團董事會議違反其捐助章程之規定
    ，改選董事及董事長，而對之提起宣告該董事行為為無效之
    訴者，自應以為改選行為之董事為被告（此為最高法院82年
    度台上字第3168號判決所採見解，可供參考）。本件經查，
    石雲巖第５屆之董事，雖有吳基祥等人（見一審卷24頁、25
    頁之董事名冊），惟於95年11月26日（下午2時)由吳基祥所
    召集之董監事聯席會議，仍有董事庚○○、癸○○兩人請假
    未參與決議（同上卷56頁會議紀錄）。乃上訴人猶以該兩人
    為被告（被上訴人），求為宣告其等於系爭聯席會議之決議
    行為為無效。依上說明，已屬不合，不應准許。
七、上訴人又主張石雲巖94年度信徒大會手冊，既載有「下次（
    95年）大會將改選、監事，請推舉有意願具熱忱且有擔當的
    信徒參與選舉」等語。且現行章程關於由董事會提名董監事
    人選之規定，係於92年間所修改，石雲巖之原章程本規定董
    監事由信徒及住持中選出。足見由信徒推薦董監事人選，係
    屬原已存在之慣例。故95年11月５日第6屆第1次信徒大會召
    開之時，選票除印有董事會提名人選外，另留有空白。主席
    吳基祥並於投票前宣示得由信徒推薦，並逕行填載於空白處
    。是當日因此投票選出董監事，與系爭章程之規定無違，且
    符合慣例，自屬有效等語。固據其提出原審法院90年度聲字
    第1012號、92年度聲字第12號民事裁定（下分稱1012號、12
    號裁定），並舉證人甲○○為證。但查，依上訴人不爭執真
    正之石雲巖系爭程章第11條：「本法人置董事九人、候補董
    事二人、監事三人、候補監事一人，由上屆董事會提名，經
    由信徒大會以連記法選舉之。」之規定（見一審卷44頁）。
    可見被上訴人石雲巖之信徒，須經上屆董事會之提名，方得
    為下屆董監事適格候選人。縱94年度信徒大會手冊載有請推
    舉有意願具熱忱且有擔當的信徒參與選舉諸語，惟仍係指爭
    取董事會之提名而參與選舉而言。另上訴人所提出之第1012
    號裁定，為信徒向法院聲請許可召集石雲巖信徒大會，經法
    院否准之裁定；關於第12號裁定，則係法院准將石雲巖之組
    織章程變更為現行系爭章程之裁定，均無石雲巖之董監事候
    選人，存在得由信徒逕行推薦慣例之記載，均不足據以為有
    上訴人所指該慣例之認定。至於甲○○縱證稱系爭信徒大會
    召開時，主席宣示如對選票上之人選不滿意，得於空白處逕
    行填載信徒（姓名）為董監事，且無信徒表示異議等語（本
    院卷91頁）。惟該主席之宣示，與系爭章程第11條關於董監
    事候選人產生之方式，明顯不符。而於該章程之規定，又未
    經信徒大會決議修改，且選票確經信徒逕行填載未經董事會
    提名之人選（一審卷78頁）。經投票之結果，更有未經董事
    會提名之上訴人，及訴外人徐永鉅、蕭漢湖、陳菊子、何宗
    寬、張金雲、許秀菊、陳怡安等人，當選為董事；王千祝、
    溫碧華當選為監事（同上卷20頁、21頁）。再參以系爭信徒
    大會之決議（內載董事長依信徒提議，因自行填載未經董事
    會提名之人選，有違系爭章程之規定，經主席宣佈選舉無效
    ，經鼓掌通過）經呈報主管之桃園縣政府後，經該政府函示
    ，應自行依捐助暨組織章程之規定，辦理改選（一審卷79頁
    ，桃園縣政府0950336744號函），雖經上訴人對之提起訴願
    ，惟仍遭駁回（本院卷82頁、83頁）等情。足見系爭信徒大
    會關於石雲巖第６屆董監事之選舉，確有因違反系爭章程第
    11條之規定而無效之情。且該（選舉）無效係自始當然無效
    ，縱未有該會議紀錄所載，嗣經信徒鼓掌通過選舉無效之情
    形，惟仍屬無效。上訴人所稱該董監事之改選，已經出席信
    徒之默示同意，自得由信徒另行推薦董監事候選人。及縱該
    選舉有違反章程情事，於依民法第64條之規定，經利害關係
    人或檢察官向法院宣告為無效前，該選舉為有效云云，均無
    可取。其進而訴請判決確認為有效，為無理由。
八、系爭信徒大會所為改選石雲巖第6屆董監事之（選舉)決議，
    既因違反系爭章程而屬無效。石雲巖旋依桃園縣政府上開函
    示，於95年11月26日召開系爭聯席會議，經出席之吳基祥、
    寅○○、丁○、壬○○、丙○○、辛○○、己○○、卯○○
    、子○○、丑○○等董監事，作成「95年11月５日改選無效
    ，另擇期辦理改選」之系爭決議。經核屬渠等依系爭章程第
    13條、第14條所定（一審卷44頁、45頁）執行選舉董監事職
    權之行為，無上訴人所指之無效情形。其等依此職權行為所
    為之決議，亦屬合法有效。上訴人求為宣告出席董事之決議
    行為，及系爭決議為無效，均屬無理。
九、綜上所述，系爭信徒大會於95年11月５日所為改選董監事之
    票選決議，因違反系爭章程第11條之規定，而屬無效。上訴
    人求予確認該改選董監事為有效，並無理由。至吳基祥、寅
    ○○、丁○、壬○○、丙○○、辛○○、己○○、卯○○、
    子○○、丑○○等出席之董監事，於系爭聯席會議，作成系
    爭「95年11月５日改選無效，另擇期辦理改選」決議之行為
    ，及該決議，均屬有效。上訴人請求宣告為無效，亦無理由
    。原審為上訴人敗訴之判決，經核於法並無違誤。上訴論旨
    ，指摘原判決不當，聲明廢棄，非有理由。又本件事實已臻
    明確，上訴人所指被上訴人提報桃園縣政府之系爭信徒會議
    紀錄，係出於偽造乙節，不論是否屬實；及兩造其餘攻擊防
    禦方法，經核均與勝負之判斷無關，爰不予逐一論酌，附此
    敘明。
十、據上論結，本件上訴為無理由，依民事訴訟法第449條第1項
    、第463條、第385條第1項前段、第78條，判決如主文。
中    華    民    國    97    年    3    月    12     日
                    民事第十二庭
                        審判長法  官  陳駿璧
                              法  官  陳邦豪
                              法  官  王仁貴
正本係照原本作成。
如不服本判決，應於收受送達後20日內向本院提出上訴書狀，其
未表明上訴理由者，應於提出上訴後20日內向本院補提理由書狀
（均須按他造當事人之人數附繕本）上訴時應提出委任律師或具
有律師資格之人之委任狀；委任有律師資格者，另應附具律師資
格證書及釋明委任人與受任人有民事訴訟法第466條之1第1項但
書或第2項（詳附註）所定關係之釋明文書影本。
中    華    民    國    97    年    3     月    13    日
                              書記官  章大富
附註：
民事訴訟法第466條之1（第1項、第2項）：
對於第二審判決上訴，上訴人應委任律師為訴訟代理人。但上訴
人或其他法定代理人具有律師資格者，不在此限。
上訴人之配偶、三親等內之血親、二親等內之姻親，或上訴人為
法人、中央或地方機關時，其所屬專任人員具有律師資格並經法
院認為適當者，亦得為第三審訴訟代理人。


司法院資訊處製作；財團法人民間司法改革基金會備份。
